【裁判字號】    95,訴,320
【裁判日期】    951026
【裁判案由】    重利等
【裁判全文】
臺灣苗栗地方法院刑事判決               95年度訴字第320號
公  訴  人  臺灣苗栗地方法院檢察署檢察官
被      告  戊○○
                        國民身.
                        巷2號.
            丁○○
                        5巷2.
            乙○○
                        國民身.
共      同
選任辯護人  劉正穆  律師
            徐宏澤  律師
上列被告等因重利等案件，經檢察官提起公訴（94年度偵字第
4396號、95年度偵字第1846號），本院判決如下：
    主  文
戊○○、丁○○、乙○○被訴常業重利罪及強制罪部分均無罪。
戊○○、丁○○、乙○○被訴毀損罪部分均公訴不受理。
    理  由
一、無罪部分：
（一）公訴意旨略以：另案被告丙○○、張錦棟（另案由台灣新
      竹地方法院審理中）與被告戊○○、乙○○、丁○○等人
      ，自民國92年9 月間起共同以經營地下錢莊為業，由丙○○、張錦棟擔任負責人，僱用戊○○、乙○○及丁○○等
      人負責接洽客戶及催討債務，共同基於常業重利之犯意聯
      絡，以透過友人相互介紹或刊登報紙小廣告之方式，利用
      經濟上有急迫或無經驗之人急需金錢週轉之際，預設苛刻
      重利之條件而貨予金錢，且須先預扣利息，簽立借據、本
      票，質押身分證或其他證件，而取得與原本顯不相當之重
      利。嗣丙○○於92年5 月24日在苗栗縣竹南鎮○○路135
      號「竹江企業有限公司」內，趁告訴人急需用錢之急迫情
      形，借款新臺幣（下同）3 萬元予告訴人，約定每10 天
      為1 期，每萬元收取利息2000元（即俗稱月息30分）之利
      息，並由告訴人提供9 萬元之本票1 紙為擔保，再由被告
      戊○○、乙○○、丁○○，以暴力手段向告訴人要債，而
      取得與原本顯不相當之重利。嗣告訴人已返還6 萬5 千元
      後，惟丙○○仍要求告訴人償還剩下之2 萬5 千元，因告
      訴人已無力償還，不得已只好簽下「如無法如期繳納則違
      約金一日1500元整」之切結書，因認被告戊○○、丁○○
      、乙○○3 人涉有修正前刑法第345 條之常業重利罪及刑
      法第304 條之強制罪嫌云云。
（二）訊據被告戊○○、丁○○、乙○○固坦承曾數次持另案被
      告丙○○交付之上開本票1 紙至告訴人上揭之住處要債，
      並砸毀告訴人住處玻璃，惟均堅詞否認犯有常業重利罪及
      強制罪犯行，被告戊○○等3 人均辯稱：渠等均未受僱於
      丙○○，被告戊○○並辯稱：伊未與丙○○共同經營地下
      錢莊，伊係想多賺一點錢，才以4 萬元之價錢，向丙○○
      買斷其對告訴人之債權等語（參見苗栗地方法院94年度偵
      字第4396號偵查卷第91頁、本院95年10月12日審判筆錄第
      18頁、第19頁）。
（三）按犯罪事實應依證據認定之，無證據不得認定其犯罪事實
      。又不能證明被告犯罪者，應諭知無罪之判決，刑事訴訟
      法第154 條第2 項、第301 條第1 項分別定有明文。再按
      ，事實之認定，應憑證據，如未能發現相當證據，或證據
      不足以證明，自不能以推測或擬制之方法，為裁判基礎；
      且認定不利於被告之事實須依積極證據，苟積極證據不足
      為不利於被告事實之認定時，即應為有利於被告之認定；
      另認定犯罪事實所憑之證據，雖不以直接證據為限，間接
      證據亦包括在內，然而無論直接證據或間接證據，其為訴
      訟上之證明，須於通常一般之人均不致有所懷疑，而得確
      信其為真實之程度者，始得據為有罪之認定，倘其證明尚
      未達到此一程度，而有合理之懷疑存在而無從使事實審法
      院得有罪之確信時，即應由法院為諭知被告無罪之判決（
      最高法院40年臺上字第86號、30年臺上字第816 號、76年
      臺上字第4986號判例參照）。
（四）本件公訴人認被告戊○○、乙○○及丁○○等人涉犯強制
      罪嫌，及與另案被告丙○○、張錦棟共犯常業重利罪嫌，
      無非以告訴人於警訊時、偵查中指訴曾向丙○○經營之地
      下錢莊借款3 萬元，已償還6 萬5 千元，丙○○仍要求告
      訴人償還剩下之2 萬5 千元，因告訴人無力償還，不得已
      乃簽下「如無法如期繳納則違約金一日1500元整」之切結
      書等語、證人庚○○、羅林修妹、甲○○於警訊時及偵查
      中之證述，告訴人所簽發面額9 萬元之本票、切結書影本
      各1 紙及現場照片11幀為其論據。
（五）惟查：
  1 、刑法第28條規定：2 人以上共同實行犯罪之行為者，皆為
      正犯。雖刑法上之共同正犯僅須具有犯意聯絡、行為分擔
      ，即足成立，既不問犯罪動機起於何人，亦不必每一階段
      犯行均經參與為其必要；質言之，共同正犯間彼此分擔之
      行為，並非必須相同，且在犯意聯絡範圍內，應就全部犯
      罪結果負責。惟其苟非基於犯意之聯絡，而分擔部分之行
      為即不符合刑法第28條之共犯關係，而不能令其就其他人
      之行為同負刑法上之責任。是本件須審究者，厥為被告戊○○、乙○○及丁○○3 人與另案被告丙○○就本件常業
      重利犯行，是否具有犯意聯絡及行為分擔？按乘他人急迫
      、輕率或無經驗貸以金錢或其他物品，而取得與原本顯不
      不相當之重利者，為重利罪。以犯前條之罪為常業者，為
      常重利罪，刑法第344 條、第345 條分別定有明文。是以
      常業重利罪之成立要有件有四：一、乘他人急迫、無經驗
      。二、貸與金錢或其他物品。三、取得與原本顯不相當之
      重利。四、以之為常業。查本件因告訴人友人林昌正急需
      用錢，告訴人乃於92年5 月24日向另案被告丙○○經營之
      地下錢莊「竹江企業有限公司」借款3 萬元，約定每10天
      為1 期，每萬元收取利息2000元，即俗稱月息30分，並由
      告訴人提供9 萬元之本票1 紙為擔保，而告訴人已返還6
      萬5 千元等情，業據告訴人於本院審理中指述甚詳，核與
      證人即另案被告丙○○於本院審理中證述相符（參見本院
      95年9 月28日審判筆錄第15頁），並有告訴人簽發之面額
      9 萬元本票影本1 紙附卷可參，揆諸另案被告丙○○出借
      現款，既與借款人即告訴人約定借款1 萬元，每10天1 期
      須還息2000元，即每月利息為6000元，經換算利率為年利
      率百分之720 ，本件另案被告丙○○取得之利息與原本顯
      不相當之重利，固堪認定。然參諸告訴人於本院審理中證
      稱：伊係向另案被告丙○○借錢，已忘記借錢當時被告3
      人是否在場；被告3 人至其家要錢之前，並不認識被告3
      人，也不知道被告是否為竹江企業有限司之員工；被告3
      人至其住處要錢時，有稱本票係另案被告丙○○所交付等
      語（參見本院95年10月12日審判筆錄第5 頁、第6 頁），
      及證人丙○○於本院審理中證述：被告3 人伊僅認識戊○○，另2 位被告伊並不認識，伊和被告戊○○係在伊開設
      中古車行時，至被告戊○○所開設之洗車廠洗車時認識，
      其並未和被告3 人共同經營中華當舖及竹江企業有限公司
      之地下錢莊業務；其因欲結束新竹之業務，沒有時間再向
      告訴人催討債務，乃以4 萬元之價格將伊對告訴人之債權
      讓與被告戊○○等語（參見本院95年9 月28日審判筆錄第
      12頁至第14頁)， 本件縱認另案被告丙○○涉有重利罪，
      而被告3 人亦供承曾持告訴人所簽發之本票至告訴人住處
      催討債務，告訴人並因而償還6 萬元，然依告訴人及證人
      丙○○於本院審理中上揭證述，本件尚難僅憑被告人3 人
      曾至告訴人住處討債，遽認被告3 人與另案被告丙○○間
      就借款予告訴人之重利罪犯行，具有犯意聯絡及行為分擔
      。蓋衡諸常情，討債行為乃受託為他人處理事務，其間可
      能係基於委任關係、僱傭關係，抑或單純基於朋友間之情
      誼關係等均有可能，若無積極證據足資證明，尚無法將討
      債者視為與經營地下錢莊者具有重利罪之犯意聯絡及行為
      分擔，況本件如上所述，係另案被告丙○○將其對告訴人
      之債權，以4 萬元之價格讓與被告戊○○，亦據被告戊○○供述明確，核與證人丙○○於本院審理中證述相符，是
      本件自難認被告3 人就常業重利犯行，與另案被告丙○○
      間具有犯意聯絡及行為分擔。被告3 人上揭辯解，均堪採
      信。
  2 、再按刑法第304 條強制罪係以強暴、脅迫使人行無義務之
      事或妨害人行使權利為要件，查本件公訴人認被告3 人涉
      犯強制罪，固提出告訴人簽下之「如無法如期繳納則違約
      金一日1500元整」切結書影本1 紙為據。惟查，參諸告訴
      人簽立之切結書並非告訴人借款後另行為之，而係在借款
      時簽發面額9 萬元之本票時，即由告訴人在本票背面簽立
      乙節，業據證人丙○○及告訴人於本院審理中到庭證述明
      確，此徵諸證人丙○○於本院審理中證述：該切結書係92
      年5 月24日告訴人借款時即已簽署等語（參見本院95年9
      月28日審判筆錄第15頁）；證人即告訴人證述：簽本票時
      就有切結書的內容，是伊心甘情願簽的等語（參見本院95
      年10月12日審判筆錄第8 頁），並有本票（含背面切結書
      ）影本1 紙附卷可稽（參見上開偵查卷第43頁、第44頁）
      上開切結書既係告訴人於92年5 月24日向另案被告丙○○
      借錢時即已簽署，而借款時丙○○既未使用強迫、脅迫手
      段，而如上所述被告3 人就另案被告丙○○借款予告訴人
      所涉及重利罪犯行，與另案被告丙○○既未具有犯意聯絡
      及行為分擔，則告訴人上揭簽立切結書之行為，核與被告
      3 人無涉，揆諸上揭說明，本件尚難就告訴人於借款時在
      本票背面上簽立切結書之行為，遽認被告3 人構成強制罪
      。是被告3 人上揭辯解，均堪採信。
（六）此外，復查無其他積極證據足資認定被告3 人涉有上開修
      正前刑法第345 條之常業重利罪及刑法第304 條之強制罪
      犯行，揆諸上揭說明，自應諭知被告3 人無罪。
二、公訴不受理部分：
（一）公訴意旨略以：另案被告丙○○、張錦棟與被告戊○○、
      乙○○、丁○○等人，自92年9 月間起共同以經營地下錢
      莊為業，由丙○○、張錦棟擔任負責人，僱用被告戊○○
      、乙○○及丁○○等人負責接洽客戶及催討債務，共同基
      於常業重利之犯意聯絡，以透過友人相互介紹或刊登報紙
      小廣告之方式，利用經濟上有急迫或無經驗之人急需金錢
      週轉之際，預設苛刻重利之條件而貨予金錢，且須先預扣
      利息，簽立借據、本票，質押身分證或其他證件，而取得
      與原本顯不相當之重利。嗣丙○○於92年5 月24日在苗栗
      縣竹南鎮○○路135 號「竹江企業有限公司」內，趁告訴
      人急需用錢之急迫情形，借款萬元予告訴人，約定每10天
      為1 期，每萬元收取利息2000元（即俗稱月息30分）之利
      息，並由告訴人己○○提供9 萬元之本票1 紙為擔保，再
      由被告戊○○、乙○○、丁○○，以暴力手段向告訴人要
      債，嗣告訴人已返還6 萬5 千元後，惟丙○○仍要求告訴
      人償還剩下之2 萬5 千元，被告戊○○、丁○○、乙○○
      3 人於向告訴人討債時，意基於毀損之概括犯意聯絡，先
      於94年9 月27日凌晨0 時10分許，砸破告訴人鳴位於苗栗
      縣頭份鎮○○街17號住處之玻璃，繼於同年10月9 日晚上
      12時許，再次前往告訴人上開住處以木棒及投擲磚塊將其
      住處玻璃砸破，因認被告被告戊○○、丁○○、乙○○3
      人涉犯刑法第354 條毀損罪嫌云云。
（二）按告訴乃論之罪，告訴人於第一審辯論終結前得撤回其告
      訴，又告訴經撤回者，應諭知不受理之判決，刑事訴訟法
      第238條第1 項、第303 條第3 款分別定有明文。
（三）本件告訴人告訴被告戊○○、丁○○、乙○○以木棒及磚
      塊砸破己○○住處玻璃部分，起訴書認係觸犯刑法第354
      條之毀損罪，依同法第357 條之規定，須告訴乃論。查本
      件被告3 人被訴毀損犯行，業據告訴人於本院審理中當庭
      撤回對被告3 人告訴（參見本院95年10月12日審判筆錄第
      9 頁），揆諸上開說明，本件就起訴被告3 人毀損罪部分
      ，均應為公訴不受理之諭知。
據上論斷，應依刑事訴訟法第301 條第1 項、第303 條第3 款，
判決如主文。
本案經檢察官黃俊鳴到庭執行職務
中    華    民    國    95    年    10    月    26    日
                  刑事第二庭  審判長法  官  林  燦  都
                                    法  官  顧  正  德
                                    法  官  吳  炳  桂
以上正本證明與原本無異。
如不服本判決，應於判決送達後10日內向本院提出上訴狀（應抄
附繕本）。告訴人或被害人如對於本判決不服者，應具備理由請
求檢察官上訴，其上訴期間之計算係以檢察官收受判決正本之日
期為準。
                                    書記官  蘇  文  熙
中    華    民    國    95    年    10    月    30    日


司法院資訊處製作；財團法人民間司法改革基金會備份。
